ACORDAO-COMPLETO-2530272

ACÓRDÃO 1905/2022 ATA 9/2022 - PRIMEIRA CÂMARA

VISTA, relatada e discutida esta tomada de contas especial instaurada pela Caixa Econômica Federal em face de Francisco Gonçalves de Souza Lima, ex-Prefeito de Maracaçumé/MA, em razão da não comprovação da regular aplicação dos recursos recebidos por meio de contrato de repasse celebrado entre aquela municipalidade e o então Ministério do Esporte para construção de um estádio de futebol.
ACORDAM os Ministros do Tribunal de Contas da União, reunidos em sessão da 1ª Câmara, ante as razões expostas pelo Relator e com fundamento nos artigos 1º, inciso I; 12, § 3º; 16, inciso III, alíneas "b" e "c", e §3º; 19; 23, inciso III, alínea "a"; 26; 28, inciso II; e 57 da Lei 8.443/1992, em:
9.1. julgar irregulares as contas de Francisco Gonçalves de Souza Lima, condenando-o ao pagamento das importâncias a seguir especificadas, atualizadas monetariamente e acrescidas dos juros de mora, calculadas a partir das datas discriminadas até a data da efetiva quitação do débito, fixando-lhe o prazo de quinze dias, para que comprove, perante o Tribunal, o recolhimento das referidas quantias aos cofres do Tesouro Nacional: 
	Data de ocorrência
	Valor histórico (R$) 

	6/11/2012
	48.362,80

	6/7/2012
	94.740,04

9.2. aplicar a Francisco Goncalves de Souza Lima multa no valor de R$ 15.000,00 (quinze mil reais) , fixando-lhe o prazo de quinze dias, a contar da notificação, para que comprove, perante o Tribunal, o recolhimento da dívida aos cofres do Tesouro Nacional, atualizada monetariamente desde a data do acórdão proferido por este Tribunal até a data do efetivo recolhimento, se paga após o vencimento, na forma da legislação em vigor;
9.3. autorizar, desde logo, a cobrança judicial das dívidas, caso não atendida a notificação;
9.4. autorizar, desde logo, se requerido, o parcelamento das dívidas em até 36 parcelas, incidindo, sobre cada parcela, corrigida monetariamente, os correspondentes acréscimos legais, fixando-lhe o prazo de quinze dias, a contar do recebimento da notificação, para comprovar, perante o Tribunal, o recolhimento da primeira parcela, e de trinta dias, a contar da parcela anterior, para comprovar os recolhimentos das demais parcelas, devendo incidir, sobre cada valor mensal, atualizado monetariamente, os juros devidos, na forma prevista na legislação em vigor, alertando o responsável de que a falta de comprovação do recolhimento de qualquer parcela importará o vencimento antecipado do saldo devedor; 
9.5. enviar cópia desta deliberação ao responsável, à Caixa Econômica Federal e à Procuradoria da República no Estado do Maranhão, com a informação de que o inteiro teor do relatório e do voto que a fundamentam está disponível no endereço www.tcu.gov.br/acordaos.

Tomada de contas especial em razão da não comprovação da regular aplicação dos recursos recebidos por meio de contrato de repasse celebrado para construção de um estádio de futebol.

Primeira Câmara

Caixa Econômica Federal

3. Responsável: Francisco Goncalves de Souza Lima (XXX.776.134-XX)

13.1. Ministros presentes: Benjamin Zymler (na Presidência) e Jorge Oliveira (Relator).
13.2. Ministro-Substituto convocado: Augusto Sherman Cavalcanti.
13.3. Ministro-Substituto presente: Weder de Oliveira.

JORGE OLIVEIRA

Adoto como relatório a instrução produzida no âmbito da Secretaria de Controle Externo de Tomada de Contas Especial - SecexTCE (peça 63) , que contou com a anuência de seus dirigentes (peças 64 e 65) e do Representante do Ministério Público junto ao Tribunal (peça 66) :
"INTRODUÇÃO
Cuidam os autos de tomada de contas especial instaurada pela Caixa Econômica Federal, em desfavor de Francisco Goncalves de Souza Lima (CPF: XXX.776.134-XX) , em razão da não comprovação da regular aplicação dos recursos repassados por meio do Contrato de repasse 0327.701-94/2010, registro Siafi 736784 (peça 23) , firmado entre o Ministério do Esporte e o Município de Maracaçumé - MA, e que tinha por objeto a 'Construção de um Estádio de Futebol'.
HISTÓRICO
Em 24/3/2020, com fundamento na IN/TCU 71/2012, alterada pela IN/TCU 76/2016 e DN/TCU 155/2016, a Caixa Econômica Federal autorizou a instauração da tomada de contas especial (peça 1) . O processo foi registrado no sistema e-TCE com o número 1103/2020.
O Contrato de repasse 0327.701-94/2010, registro Siafi 736784, foi firmado no valor de R$ 500.000,00, sendo R$ 487.500,00 à conta do concedente e R$ 12.500,00 referentes à contrapartida do convenente. Teve vigência de 27/12/2010 a 30/9/2017, com prazo para apresentação da prestação de contas em 30/10/2017. Os repasses efetivos da União totalizaram R$ 243.750,00 (peça 34) .
O fundamento para a instauração da Tomada de Contas Especial, conforme consignado na matriz de responsabilização elaborada pelo tomador de contas, foi a constatação da seguinte irregularidade: 
Ausência de funcionalidade do objeto do contrato de repasse descrito como 'Construção de um Estádio de Futebol.' sem aproveitamento útil da parcela executada, por motivo de inexecução parcial.
O responsável arrolado na fase interna foi devidamente comunicado e, diante da ausência de justificativas suficientes para elidir a irregularidade e da não devolução dos recursos, instaurou-se a tomada de contas especial.
No relatório (peça 44) , o tomador de contas concluiu que o prejuízo importaria no valor original de R$ 143.102,84, imputando-se a responsabilidade a Francisco Goncalves de Souza Lima, Prefeito Municipal, no período de 1/1/2013 a 31/12/2016 e 1/1/2017 a 31/12/2020, na condição de dirigente. 
Em 29/9/2020, a Controladoria-Geral da União emitiu o relatório de auditoria (peça 47) , em concordância com o relatório do tomador de contas. O certificado de auditoria e o parecer do dirigente do órgão de controle interno concluíram pela irregularidade das presentes contas (peças 48 e 49) .
Em 7/10/2020, o ministro responsável pela área atestou haver tomado conhecimento das conclusões contidas no relatório e certificado de auditoria, bem como do parecer conclusivo do dirigente do órgão de controle interno, manifestando-se pela irregularidade das contas, e determinou o encaminhamento do processo ao Tribunal de Contas da União (peça 50) .
Na instrução inicial (peça 54) , analisando-se os documentos nos autos, concluiu-se pela necessidade de realização de citação para a seguinte irregularidade: 
Irregularidade 1: ausência de funcionalidade do objeto do contrato de repasse descrito como 'Construção de um Estádio de Futebol' sem aproveitamento útil da parcela executada, por motivo de inexecução parcial.
Evidências da irregularidade: documentos técnicos presentes nas peças 1, 6, 7, 11, 18, 19, 20, 21, 22, 23, 35, 37, 39 e 40.
Normas infringidas: Art. 37, caput, c/c o art. 70, parágrafo único, da Constituição da República Federativa do Brasil; art. 93, do Decreto-lei 200/1967; art. 66, do Decreto 93.872/1986; Cláusula Terceira, item 3.2, alíneas 'a', 'r' e 's' do Contrato de Repasse 327.701-94/2010.
Débitos relacionados ao responsável Francisco Goncalves de Souza Lima (CPF XXX.776.134-XX) :
	Data de ocorrência
	Valor histórico (R$) 

	6/11/2012
	48.362,80

	6/7/2012
	94.740,04

Cofre credor: Tesouro Nacional.
Responsável: Francisco Goncalves de Souza Lima (CPF: XXX.776.134-XX) .
Conduta: não tomar providências para conclusão do objeto do contrato de repasse 327.701-94/2010, descrito como 'Construção de um estádio de futebol', restado ineficiente o percentual executado, sem funcionalidade, sem gerar benefício à população alvo, causando prejuízo ao erário.
Nexo de causalidade: a ausência das providências necessárias à conclusão de obra ou dos serviços pactuados objeto do instrumento em questão resultou na impossibilidade de aproveitamento da parcela executada, e, consequentemente, em prejuízo ao erário correspondente ao valor integral repassado.
Culpabilidade: não há excludentes de ilicitude, de culpabilidade e de punibilidade; é razoável supor que o responsável tinha consciência da ilicitude de sua conduta; era exigível conduta diversa da praticada, qual seja, tomar todas as providências necessárias à continuidade da execução do objeto do instrumento. 
Encaminhamento: citação.
Em cumprimento ao pronunciamento da unidade (peça 56) , foi efetuada citação do responsável, nos moldes adiante:
 Francisco Goncalves de Souza Lima - promovida a citação do responsável, conforme delineado adiante:
	Comunicação: Ofício 40691/2021 - Seproc (peça 59) 
Data da Expedição: 2/8/2021
Data da Ciência: 13/8/2021 (peça 61) 
Nome Recebedor: Maria da Graça M. Ribeiro
Observação: Ofício enviado para o endereço do responsável, conforme pesquisa na base de dados no sistema da Receita Federal, custodiada pelo TCU.
Fim do prazo para a defesa: 28/8/2021
	
	Comunicação: Ofício 40692/2021 - Seproc (peça 58) 
Data da Expedição: 2/8/2021
Data da Ciência: não houve (Número inexistente) (peça 60) 
Observação: Ofício enviado para o endereço do responsável, conforme pesquisa na base de dados nos sistemas corporativos do TCU, custodiada pelo TCU.
	
Conforme Despacho de Conclusão das Comunicações Processuais (peça 62) , as providências inerentes às comunicações processuais foram concluídas. 
Transcorrido o prazo regimental, o responsável Francisco Goncalves de Souza Lima permaneceu silente, devendo ser considerado revel, nos termos do art. 12, § 3º, da Lei 8.443/1992.
ANÁLISE DOS PRESSUPOSTOS DE PROCEDIBILIDADE DA IN/TCU 71/2012
Avaliação de Viabilidade do Exercício do Contraditório e Ampla Defesa
Verifica-se que não houve o transcurso de mais de dez anos desde o fato gerador sem que tenha havido a notificação do responsável pela autoridade administrativa federal competente (art. 6º, inciso II, c/c art. 19 da IN/TCU 71/2012, modificada pela IN/TCU 76/2016) , uma vez que o fato gerador da irregularidade sancionada ocorreu em 6/11/2012, e o responsável foi notificado sobre a irregularidade pela autoridade administrativa competente conforme abaixo:
Francisco Goncalves de Souza Lima, por meio do ofício acostado à peça 6, recebido em 2/8/2018, conforme AR (peça 7) .
Valor de Constituição da TCE 	
Verifica-se, ainda, que o valor atualizado do débito apurado (sem juros) em 1/1/2017 é de R$ 194.945,80, portanto superior ao limite mínimo de R$ 100.000,00, na forma estabelecida conforme os arts. 6º, inciso I, e 19 da IN/TCU 71/2012, modificada pela IN/TCU 76/2016. 
OUTROS PROCESSOS/DÉBITOS NOS SISTEMAS DO TCU COM OS MESMOS RESPONSÁVEIS
Informa-se que foi encontrado processo no Tribunal com o mesmo responsável:
	Responsável
	Processos

	Francisco Goncalves de Souza Lima
	Processo 005.425/2021-2 [TCE, aberto, 'TCE instaurada pela Caixa Econômica Federal em razão da não comprovação da regular aplicação dos recursos repassados pela União, Contrato de repasse 309085-56/2009, firmado com o/a MINISTERIO DO ESPORTE, Siafi/Siconv 713022, função DESPORTO E LAZER, que teve como objeto Construção de Um Ginásio Poliesportivo com Administração, setor de vestiários, depósito, Banheiros Masculinos, Femininos e de Deficiente, arquibancadas e Quadra poliesportiva no Município de Maracaçumé - Maranhão   (nº da TCE no sistema: 2792/2020) ']

A tomada de contas especial está, assim, devidamente constituída e em condição de ser instruída.
EXAME TÉCNICO
Da validade das notificações:
Preliminarmente, cumpre tecer breves considerações sobre a forma como são realizadas as comunicações processuais no TCU. A esse respeito, destacam-se o art. 179, do Regimento Interno do TCU (Resolução 155, de 4/12/2002) e o art. 4º, inciso III, § 1º, da Resolução TCU 170, de 30 de junho de 2004, in verbis:
Art. 179. A citação, a audiência ou a notificação, bem como a comunicação de diligência, farse-ão:
I - mediante ciência da parte, efetivada por servidor designado, por meio eletrônico, fac-símile, telegrama ou qualquer outra forma, desde que fique confirmada inequivocamente a entrega da comunicação ao destinatário;
II - mediante carta registrada, com aviso de recebimento que comprove a entrega no endereço do destinatário;
III - por edital publicado no Diário Oficial da União, quando o seu destinatário não for localizado
 (...) 
Art. 3º As comunicações serão dirigidas ao responsável, ou ao interessado, ou ao dirigente de órgão ou entidade, ou ao representante legal ou ao procurador constituído nos autos, com poderes expressos no mandato para esse fim, por meio de:
I - correio eletrônico, fac-símile ou telegrama;
II - servidor designado;
III - carta registrada, com aviso de recebimento;
IV - edital publicado no Diário Oficial da União, quando o seu destinatário não for localizado, nas hipóteses em que seja necessário o exercício de defesa.
Art. 4º. Consideram-se entregues as comunicações:
I - efetivadas conforme disposto nos incisos I e II do artigo anterior, mediante confirmação da ciência do destinatário;
II - realizadas na forma prevista no inciso III do artigo anterior, com o retorno do aviso de recebimento, entregue comprovadamente no endereço do destinatário;
III - na data de publicação do edital no Diário Oficial da União, quando realizadas na forma prevista no inciso IV do artigo anterior.
§ 1º O endereço do destinatário deverá ser previamente confirmado mediante consulta aos sistemas disponíveis ao Tribunal ou a outros meios de informação, a qual deverá ser juntada ao respectivo processo.
 (...) 
Bem se vê, portanto, que a validade da citação via postal não depende de que o aviso de recebimento seja assinado pelo próprio destinatário da comunicação, o que dispensa, no caso em tela, a entrega do AR em 'mãos próprias'. A exigência da norma é no sentido de o Tribunal verificar se a correspondência foi entregue no endereço correto, residindo aqui a necessidade de certeza inequívoca. 
Não é outra a orientação da jurisprudência do TCU, conforme se verifica dos julgados a seguir transcritos:
São válidas as comunicações processuais entregues, mediante carta registrada, no endereço correto do responsável, não havendo necessidade de que o recebimento seja feito por ele próprio (Acórdão 3648/2013-TCU-Segunda Câmara, Relator Min. José Jorge) ;
É prescindível a entrega pessoal das comunicações pelo TCU, razão pela qual não há necessidade de que o aviso de recebimento seja assinado pelo próprio destinatário. Entregandose a correspondência no endereço correto do destinatário, presume-se o recebimento da citação. (Acórdão 1019/2008-TCU-Plenário, Relator Min. Benjamin Zymler) ;
As comunicações do TCU, inclusive as citações, deverão ser realizadas mediante Aviso de Recebimento - AR, via Empresa Brasileira de Correios e Telégrafos, bastando para sua validade que se demonstre que a correspondência foi entregue no endereço correto. (Acórdão 1526/2007-TCU-Plenário, Relator Min. Aroldo Cedraz) .
A validade do critério de comunicação processual do TCU foi referendada pelo Supremo Tribunal Federal, nos termos do julgamento do MS-AgR 25.816/DF, por meio do qual se afirmou a desnecessidade da ciência pessoal do interessado, entendendo-se suficiente a comprovação da entrega do 'AR' no endereço do destinatário:
Ementa: agravo regimental. Mandado de segurança. Desnecessidade de intimação pessoal das decisões do tribunal de contas da união. art. 179 do regimento interno do TCU. Intimação do ato impugnado por carta registrada, iniciado o prazo do art. 18 da lei nº 1.533/51 da data constante do aviso de recebimento. Decadência reconhecida. Agravo improvido.
O envio de carta registrada com aviso de recebimento está expressamente enumerado entre os meios de comunicação de que dispõe o Tribunal de Contas da União para proceder às suas intimações.
O inciso II do art. 179 do Regimento Interno do TCU é claro ao exigir apenas a comprovação da entrega no endereço do destinatário, bastando o aviso de recebimento simples. 
Da revelia do responsável Francisco Goncalves de Souza Lima
No caso vertente, a citação do responsável (Francisco Goncalves de Souza Lima) se deu em endereços provenientes de pesquisas de endereços realizadas pelo TCU (vide parágrafos acima) , porquanto, devido ao insucesso de realizar a citação em endereços constantes na base de dados da Receita custodiada pelo TCU, buscou-se a notificação em endereços provenientes das bases de dados públicas custodiadas pelo TCU (TSE e Renach) e das bases de dados do próprio TCU. A entrega dos ofícios citatórios nesses endereços ficou comprovada conforme detalhamento a seguir:
Francisco Goncalves de Souza Lima, ofício 40691/2021 - Seproc (peça 59) , origem no sistema da Receita Federal e ofício 40692/2021 - Seproc (peça 58) , origem nos sistemas corporativos do TCU.
Nos processos do TCU, a revelia não leva à presunção de que seriam verdadeiras todas as imputações levantadas contra os responsáveis, diferentemente do que ocorre no processo civil, em que a revelia do réu opera a presunção da verdade dos fatos narrados pelo autor (Acórdão 1009/2018-TCU-Plenário, Relator Min. Bruno Dantas; 2369/2013 - TCU - Plenário, Relator Min. Benjamin Zymler e 2449/2013 - TCU - Plenário, Relator Min. Benjamin Zymler) . Dessa forma, a avaliação da responsabilidade do agente não pode prescindir da prova existente no processo ou para ele carreada. 
Ao não apresentar sua defesa, o responsável deixou de produzir prova da regular aplicação dos recursos sob sua responsabilidade, em afronta às normas que impõem aos gestores públicos a obrigação legal de, sempre que demandados pelos órgãos de controle, apresentar os documentos que demonstrem a correta utilização das verbas públicas, a exemplo do contido no art. 93 do Decreto-Lei 200/1967: 'Quem quer que utilize dinheiros públicos terá de justificar seu bom e regular emprego na conformidade das leis, regulamentos e normas emanadas das autoridades administrativas competentes.' 
Mesmo as alegações de defesa não sendo apresentadas, considerando o princípio da verdade real que rege esta Corte, procurou-se buscar, em manifestações do responsável na fase interna desta Tomada de Contas Especial, se havia algum argumento que pudesse ser aproveitado a seu favor. 
No entanto, o responsável não se manifestou na fase interna, não havendo, assim, nenhum argumento que possa vir a ser analisado e posteriormente servir para afastar as irregularidades apontadas.
Nos termos do Acórdão 11260/2018-TCU-Segunda Câmara:
'Esta Corte possui entendimento sedimentado de que a execução parcial de objetos de convênios em que reste consignada a imprestabilidade do que edificado para o atingimento da meta ajustada implica débito em valor integral, conforme se nota dos precedentes abaixo relacionados, colhidos da ferramenta de pesquisa denominada Jurisprudência Selecionada:
Acórdão 494/2016-TCU-Primeira Câmara (Relator Ministro-Substituto André de Carvalho) .
A execução parcial do objeto pactuado aliada à imprestabilidade da parcela realizada permite a condenação do responsável pelo valor total dos recursos repassados pelo convênio.
	Acórdão 2812/2017-TCU-Primeira Câmara (Relator Ministro-Substituto Weder de Oliveira) .
Considera-se como prejuízo em valores integrais a aplicação dos recursos do convênio em objeto que se revela inservível ou sem funcionalidade após a sua execução, completa ou parcial.
	Acórdão 11571/2018-TCU-Primeira Câmara (Relator Ministro Benjamin Zymler) .
Quando a parcela executada do convênio não for suficiente para o atingimento, ainda que parcial, dos objetivos do ajuste, sem quaisquer benefícios à sociedade, a possibilidade de aproveitamento do que já foi executado em eventual retomada das obras, por se tratar de mera hipótese, não de benefício efetivo, não enseja o correspondente abatimento no valor do débito apurado.''. 
Desta forma, tendo em vista que o contrato de repasse descrito como 'Construção de um Estádio de Futebol.' foi executado de forma parcial, sem que pudesse haver aproveitamento da parte executada, verifica-se a sua inutilidade total, devendo os responsáveis terem as contas julgadas irregulares e condenados em débito pelo valor total pago. 
No caso concreto, de acordo com o parecer da área de engenharia da Caixa, após vistoria realizada em 16/12/2019, cerca de dois anos após o fim da vigência do contrato, o empreendimento não apresenta funcionalidade, de forma que a parcela executada não gerou benefício à população daquele município, não atingindo, portanto, o objetivo social proposto no plano de trabalho (peça 1, p. 1-2; peça 19) .
Ao se analisar o relatório fotográfico em anexo ao parecer, verifica-se que o local da edificação se encontra em estado de abandono, depredação e com acúmulo de vegetação invadindo as áreas já construídas (peça 19) , evidenciando a ausência de funcionalidade da parcela executada.
O Contrato de repasse 0327.701-94/2010, registro Siafi 736784, foi firmado no valor de R$ 500.000,00, sendo R$ 487.500,00 à conta do concedente e R$ 12.500,00 referentes à contrapartida do convenente.
Dos recursos creditados pelo Ministério, foram desbloqueados os seguintes valores ao contratado, conforme tabela abaixo (peça 1, p. 2) :
	Data desbloqueio
	Repasse
	Contrapartida
	Valor

	6/11/2012
	R$ 48.362,80
	R$ 1.240,22
	R$ 49.603,02

	6/7/2012
	R$ 94.740,04
	R$ 2.450,00
	R$ 97.190,04

	Total
	R$ 143.102,84
	R$ 3.690,22
	R$ 146.793,06

De acordo com o tomador de contas, a prestação de contas parcial dos recursos desbloqueados foi devidamente aprovada financeiramente (peça 1, p. 2) .
Dessa forma, não cabe responsabilizar a empresa contratada para a execução das obras, tendo em vista que os serviços pagos foram devidamente executados.
Também não cabe responsabilizar o prefeito antecessor, Sr. José Francisco Costa de Oliveira (gestão 2009-2012) , tendo em vista que, durante seu mandato, foram executados 29,58 % da obra, o que, segunda a Caixa, é compatível com o prazo e o valor dos recursos repassados pelo Gestor do Programa (peça 1, p. 3) .
Por outro lado, o Sr. Francisco Gonçalves de Souza Lima, prefeito municipal nas gestões 2013-2016 e 2017-2020, teve tempo e recursos suficientes para concluir o objeto do contrato de repasse 327.701-94/2010, mas não tomou providências com vistas a dar continuidade às obras.
Em 16/12/2019, a área de engenharia da Caixa realizou nova vistoria nas obras (peça 19) . No entanto, segundo o parecer emitido em 30/12/2019, não houve evolução dos serviços em relação à última vistoria realizada em 11/6/2012 (peça 18) . Ou seja, nenhum serviço foi realizado durante os quase cinco anos de vigência do contrato que adentraram ao mandato do Sr. Francisco Gonçalves de Souza Lima.
Ante o exposto, restou patente a ausência de funcionalidade do objeto do contrato de repasse 327.701-94/2010, sem aproveitamento útil da parcela executada, por motivo de inexecução parcial, devendo ser citado o Sr. Francisco Gonçalves de Souza Lima (gestões 2013-2016 e 2017-2020) . Esta Corte entende (Acórdão 6363/2017-TCU-Segunda Câmara - Relator: Marcos Bemquerer) ficar caracterizada a responsabilidade do prefeito sucessor, quando, com recursos garantidos para tal, não retomar obra iniciada e não acabada pelo seu antecessor, por implicar desperdício de recursos públicos e contrariar o princípio da continuidade administrativa.
Acórdão 6725/2020-TCU-Segunda Câmara, rel. Marcos Bemquerer: 
Sumário: TOMADA DE CONTAS ESPECIAL. CONVÊNIO. OBRA DE SANEAMENTO. EXECUÇÃO PARCIAL. ELEVADO PERCENTUAL DE IMPLEMENTAÇÃO DO OBJETO PACTUADO. ATESTO DE QUALIDADE ADEQUADA. AUSÊNCIA DE INDÍCIOS DE INVIABILIDADE. POSSIBILIDADE DE APROVEITAMENTO DA PARCELA REALIZADA. DISPONIBILIDADE DE RECURSOS. OMISSÃO INJUSTIFICADA DO GESTOR MUNICIPAL NO TOCANTE À CONCLUSÃO DO OBJETO. NÃO ATINGIMENTO DO INTERESSE PÚBLICO. OFENSA AOS PRINCÍPIOS DA EFICIÊNCIA, DA ECONOMICIDADE E DA CONTINUIDADE ADMINISTRATIVA. CONTAS IRREGULARES COM DÉBITO E MULTA. 1. Com base nos princípios da eficiência, da economicidade e da continuidade administrativa, é imperiosa a conclusão de empreendimentos iniciados em gestão anterior, um verdadeiro poder-dever da administração recém investida, quando não há suspeita de serem imprestáveis os serviços executados ou de indisponibilidade de recursos para fazê-lo. 2. A descontinuidade de obra pública, e o consequente não aproveitamento dos recursos nela investidos, por ser em princípio contrária ao interesse público, requer as devidas justificativa e comprovação.
Em se tratando, portanto, de processo em que a parte interessada não se manifestou acerca das irregularidades imputadas, não há elementos para que se possa efetivamente aferir e reconhecer a ocorrência de boa-fé na conduta do responsável, podendo este Tribunal, desde logo, proferir o julgamento de mérito pela irregularidade das contas, conforme os termos dos §§ 2º e 6º do art. 202 do Regimento Interno do TCU. (Acórdão 2064/2011-TCU-Primeira Câmara (relator Min. Ubiratan Aguiar) , 6.182/2011-TCU-1ª Câmara (relator Min. Weber de Oliveira) , 4.072/2010-TCU-1ª Câmara (Relator Min. Valmir Campelo) , 1.189/2009-TCU-1ª Câmara (Relator Min. Marcos Bemquerer) , 731/2008-TCU-Plenário (Relator Min. Aroldo Cedraz) .
Dessa forma, o responsável Francisco Goncalves de Souza Lima deve ser considerado revel, nos termos do art. 12, § 3º, da Lei 8.443/1992, devendo as contas serem julgadas irregulares, condenando-o ao débito apurado e aplicando-lhe a multa prevista no art. 57 da Lei 8.443/1992.
Prescrição da Pretensão Punitiva
Vale ressaltar que a pretensão punitiva do TCU, conforme Acórdão 1441/2016-TCU-Plenário, Relator Min. Benjamin Zymler, que uniformizou a jurisprudência acerca dessa questão, subordina-se ao prazo geral de prescrição indicado no art. 205 do Código Civil, que é de dez anos, contado da data de ocorrência da irregularidade sancionada, nos termos do art. 189 do Código Civil, sendo este prazo interrompido pelo ato que ordenar a citação, a audiência ou a oitiva do responsável.
No caso em exame, não ocorreu a prescrição, uma vez que a irregularidade sancionada ocorreu em 6/11/2012, e o ato de ordenação da citação ocorreu em 16/7/2021.
CONCLUSÃO
Em face da análise promovida na seção 'Exame Técnico', verifica-se que o responsável Francisco Goncalves de Souza Lima não logrou comprovar a boa e regular aplicação dos recursos, instado a se manifestar, optou pelo silêncio, configurando a revelia, nos termos do § 3º, do art. 12, da Lei 8.443/1992. Ademais, inexistem nos autos elementos que demonstrem a boa-fé do responsável ou a ocorrência de outras excludentes de culpabilidade.
Verifica-se também que não houve a prescrição da pretensão punitiva, conforme análise já realizada.
Tendo em vista que não constam dos autos elementos que permitam reconhecer a boa-fé do responsável, sugere-se que as suas contas sejam julgadas irregulares, nos termos do art. 202, § 6º, do Regimento Interno do TCU, com a imputação do débito atualizado monetariamente e acrescido de juros de mora, nos termos do art. 202, § 1º do Regimento Interno do TCU, descontado o valor eventualmente recolhido, com a aplicação da multa prevista no art. 57 da Lei 8.443/1992.
Por fim, como não houve elementos que pudessem modificar o entendimento acerca das irregularidades em apuração, mantém-se a matriz de responsabilização presente na peça 43.
PROPOSTA DE ENCAMINHAMENTO
Diante do exposto, submetemos os autos à consideração superior, propondo ao Tribunal:
considerar revel o responsável Francisco Goncalves de Souza Lima (CPF XXX.776.134-XX) , para todos os efeitos, dando-se prosseguimento ao processo, com fulcro no art. 12, § 3º, da Lei 8.443/1992; 
julgar irregulares, nos termos dos arts. 1º, inciso I, 16, inciso III, alíneas b e c, da Lei 8.443/1992, c/c os arts. 19 e 23, inciso III, da mesma Lei, as contas do responsável Francisco Goncalves de Souza Lima (CPF: XXX.776.134-XX) , condenando-o ao pagamento das importâncias a seguir especificadas, atualizadas monetariamente e acrescidas dos juros de mora, calculadas a partir das datas discriminadas até a data da efetiva quitação do débito, fixando-lhe o prazo de quinze dias, para que comprove, perante o Tribunal, o recolhimento das referidas quantias aos cofres do Tesouro Nacional, nos termos do art. 23, inciso III, alínea 'a', da citada lei, c/c o art. 214, inciso III, alínea 'a', do Regimento Interno do TCU.  
		Débitos relacionados ao responsável Francisco Goncalves de Souza Lima (CPF XXX.776.134-XX) :
	Data de ocorrência
	Valor histórico (R$) 

	6/11/2012
	48.362,80

	6/7/2012
	94.740,04

Valor atualizado do débito (com juros) em 16/9/2021: R$ 248.304,79.
aplicar ao responsável Francisco Goncalves de Souza Lima (CPF: XXX.776.134-XX) a multa prevista no art. 57 da Lei 8.443/1992 c/c o art. 267 do Regimento Interno do TCU, fixando-lhe o prazo de quinze dias, a contar da notificação, para que comprove, perante o Tribunal (art. 214, III, alínea 'a', do Regimento Interno do TCU) , o recolhimento da dívida aos cofres do Tesouro Nacional, atualizada monetariamente desde a data do acórdão proferido por este Tribunal até a data do efetivo recolhimento, se paga após o vencimento, na forma da legislação em vigor;
autorizar, desde logo, a cobrança judicial das dívidas, caso não atendida a notificação, na forma do disposto no art. 28, inciso II, da Lei 8.443/1992;
autorizar também, desde logo, se requerido, com fundamento no art. 26, da Lei 8.443, de 1992, c/c o art. 217, §§ 1º e 2º do Regimento Interno do TCU, o parcelamento da (s) dívida (s) em até 36 parcelas, incidindo, sobre cada parcela, corrigida monetariamente, os correspondentes acréscimos legais, fixando-lhe o prazo de quinze dias, a contar do recebimento da notificação, para comprovar, perante o Tribunal, o recolhimento da primeira parcela, e de trinta dias, a contar da parcela anterior, para comprovar os recolhimentos das demais parcelas, devendo incidir, sobre cada valor mensal, atualizado monetariamente, os juros de mora devidos, no caso do débito, na forma prevista na legislação em vigor, alertando o responsável de que a falta de comprovação do recolhimento de qualquer parcela importará o vencimento antecipado do saldo devedor, nos termos do § 2º do art. 217 do Regimento Interno deste Tribunal; 
enviar cópia do Acórdão a ser prolatado à Procuradoria da República no Estado do Maranhão, nos termos do § 3º do art. 16 da Lei 8.443/1992, c/c o § 7º do art. 209 do Regimento Interno do TCU, para adoção das medidas cabíveis; e
enviar cópia do Acórdão que vier a ser proferido à Caixa Econômica Federal e ao responsável, para ciência;
informar à Procuradoria da República no Estado do Maranhão, à Caixa Econômica Federal e ao responsável que a presente deliberação, acompanhada do Relatório e do Voto que a fundamenta, está disponível para a consulta no endereço www.tcu.gov.br/acordaos, além de esclarecer que, caso requerido, o TCU poderá fornecer sem custos as correspondentes cópias, de forma impressa; e
informar à Procuradoria da República no Estado do Maranhão que, nos termos do parágrafo único do art. 62 da Resolução TCU 259/2014, os procuradores e membros do Ministério Público credenciados nesta Corte podem acessar os presentes autos de forma eletrônica e automática, ressalvados apenas os casos de eventuais peças classificadas como sigilosas, as quais requerem solicitação formal."
É o relatório.

não há.

Procurador Rodrigo Medeiros de Lima

TOMADA DE CONTAS ESPECIAL. CONTRATO DE REPASSE. EXECUÇÃO PARCIAL DO OBJETO SEM APROVEITAMENTO ÚTIL DA PARCELA EXECUTADA. CITAÇÃO. REVELIA. CONTAS IRREGULARES. DÉBITO. MULTA.

TOMADA DE CONTAS ESPECIAL (TCE)

Secretaria de Controle Externo de Tomada de Contas Especial (SecexTCE)

Em exame tomada de contas especial - TCE instaurada pela Caixa Econômica Federal - Caixa em face de Francisco Gonçalves de Souza Lima, prefeito de Maracaçumé/MA entre 2013 e 2020, em razão da não comprovação da regular aplicação dos recursos recebidos por meio de contrato de repasse celebrado entre aquela municipalidade e o então Ministério do Esporte.
2.	O referido ajuste, no valor total de R$ 500.000,00, tinha por objeto a construção de um estádio de futebol e vigorou entre 27/12/2010 e 30/9/2017, com prazo final para prestação de contas fixado em 30/10/2017. Entre 3/7/2012 e 28/2/2013, foi repassado para a Caixa, interveniente do ajuste, o valor total de R$ 243.750,00. 
3.	Em 11/6/2012, antes da gestão do mencionado prefeito, a Caixa realizou vistoria in loco nas obras, quando constatou a execução física equivalente a 29,58%, considerados compatível com o prazo e com o valor dos recursos transferidos. Dessa forma, a interveniente desbloqueou R$ 143.102,84 para pagamento de parcela da obra executada e vistoriada.
4.	Em 16/12/2019, dois anos após o fim da vigência do ajuste, a Caixa efetuou nova vistoria nas obras, ocasião em que verificou a ausência de evolução física em relação ao constatado na inspeção efetuada em 2012. Constatou-se, também, o abandono da parcela executada da obra. Concluiu-se, portanto, pela execução parcial do objeto da avença sem a respectiva funcionalidade.
5.	Devidamente citado nas fases internas e externa desta TCE, o ex-prefeito não apresentou defesa, devendo, assim, ser considerado revel, nos termos no art. 12, §3º, da Lei 8.443/1992.
6.	Estando vigente o contrato de repasse, tendo parcela da obra já executada e recursos financeiros disponíveis (em 2019, havia saldo disponível de R$ 152.628,95) , caberia ao ex-prefeito, em atendimento ao princípio da continuidade administrativa, dar seguimento ao ajuste com o objetivo de concluir a totalidade da obra, evitando, assim, desperdício de recursos públicos.
7.	No caso em exame, não constam dos autos qualquer elemento que possa ser aproveitado ao ex-prefeito para justificar a descontinuidade da obra e o consequente não aproveitamento dos recursos nela investidos.
	Ante o exposto, incorporo as análises e conclusões do parecer reproduzido no relatório precedente e voto por que este colegiado adote como acórdão a minuta que ora submeto à deliberação.
	TCU, Sala das Sessões, em 5 de abril de 2022.
JORGE OLIVEIRA 
Relator